【裁判字號】    98,訴,860
【裁判日期】    990326
【裁判案由】    拆屋還地
【裁判全文】
臺灣彰化地方法院民事判決  98年度訴字第860號
原        告  丙○○
兼訴訟代理人  丁○○
被        告  乙○○
上列當事人間請求拆屋還地等事件，本院於民國99年3月17日言
詞辯論終結，茲判決如下：
    主      文
被告應將坐落彰化縣鹿港鎮○○段段三二四三地號土地上如附圖
所示編號G部分面積三七七點七六平方公尺建物拆除，並將該土
地返還原告。
被告應自民國九十八年五月一日起至返還前項土地之日止，按月
給付原告丙○○、丁○○各新台幣仟玖佰零肆元。
訴訟費用由被告負擔。
本判決第一項於原告以新台幣壹佰陸拾萬元為被告供擔保後，得
假執行。但被告如以新台幣肆佰捌拾萬元為原告預供擔保，得免
為假執行。
本判決第二項於原告以新台幣貳萬捌仟陸佰貳拾玖元為被告供擔
保後，得假執行。但被告如以新台幣捌萬伍仟捌佰捌拾捌元為原
告預供擔保，得免為假執行。
    事實及理由
一、按「訴狀送達後，原告不得將原訴變更或追加他訴。但有下
    列各款情形之一者，不在此限：三擴張或縮減應受判決事項
    之聲明者。」，民事訴訟法第255條第1項第3款定有明文。
    經查：原告原起訴請求被告應按月給付原告2人相當於租金
    之不當得利金額各新台幣（下同）3,968元，嗣經減縮請求
    金額為3,904元，核與前開規定，洵無不合，應予准許。
二、原告主張：
  (一)坐落彰化縣鹿港鎮○○段3243地號土地（下稱系爭土地），
    係原告於民國98年2月5日向財政部國有財產局臺灣中區辦事
    處彰化分處（下稱國有財產局）以586萬元標得，並於98年5
    月1日取得所有權，應有部分各2分之1。
  (二)坐落系爭土地上、門牌彰化縣鹿港鎮○○里○○路45號即如
    附圖所示編號G部分、面積377.76平方公尺建物（下稱系爭
    建物），依相關稅籍資料，其納稅義務人固為訴外人甲○○
    ，惟被告自承其為系爭建物之原始起造人，復經甲○○到庭
    證述無訛，故系爭建物確屬被告所有。
  (三)被告辯稱其向甲○○承租系爭土地，每月租金約1千元云云
    。惟甲○○並非系爭土地所有人，亦非原所有人尤老車之繼
    承人，且被告未能舉證其於系爭土地上有何正當權源，足認
    被告確係無權占有系爭土地無訛。
  (四)被告無權占有系爭土地，雖經原告多次請求拆除，惟未獲置
    理。原告自得本於所有人之地位，訴請被告拆屋還地。
  (五)被告無權占有系爭土地，獲有相當於租金之不當利益，致原
    告受有不能使用收益之損害，原告自得請求給付相當於租金
    之不當得利。茲以被告占用系爭土地面積為377.76平方公尺
    ，及系爭土地於96年1月申報地價為每平方公尺2,480元，併
    依土地法第97條規定之上限即申報地價年息百分之10為計算
    標準，核算出被告每月不當得利金額為7,807元（計算式：3
    77.76×2,480×0.1÷12≒7,807），故應按月給付每位原告
    相當於租金之不當得利各3,904元（7,807÷2≒3,904）。
  (六)爰依民法第767條（第1項前段、中段）、第179條等規定，
    即本於所有人物上請求權、返還不當得利等法律關係，請求
    判決如主文第一、二項所示，並陳明願供擔保，請准宣告假
    執行等語。
三、被告辯稱：
  (一)系爭建物為被告於40餘年前出資興建，惟於98年中秋節前第
    1個星期日發生火災，已不堪使用，目前閒置中。
  (二)系爭土地原為尤老車之遺產，其北側永安段3223地號土地則
    屬尤霧之遺產。因甲○○為尤霧之遺產管理人，被告遂向甲
    ○○承租系爭土地，月租千餘元，並代繳地價稅。
  (三)永安段3223地號土地上廠房亦為被告所興建，興建時間約4
    、5年前。此廠房與系爭建物門牌均為鹿港鎮○○路45號，
    該門牌係被告之子尤宏杰於87年7月27日以系爭土地地價稅
    等資料向戶政機關申請初編。
  (四)不同意原告請求，原告訴請拆除系爭建物，應給被告合理補
    償。
  (五)爰請求駁回原告之訴及其假執行之聲請等語。
四、兩造不爭執事項：
  (一)系爭土地原為被告族親尤老車之遺產，因尤老車死後無人繼
    承，經國有財產局代管屆滿後予以標售，再由被告於98年2
    月5日以586萬元標得，並於98年5月1日取得所有權，原告2
    人應有部分各2分之1。
  (二)系爭建物係被告於40餘年前出資興建，其門牌為鹿港鎮○○
    里○○路45號，該門牌係被告之子尤宏杰於87年7月27日向
    戶政機關申請初編。
  (三)依系爭建物稅籍登記資料，其納稅義務人為甲○○。
  (四)系爭建物於98年中秋節前第1個星期日發生火災，目前不堪
    使用，閒置中。
  (五)坐落系爭土地北側即永安段3223地號土地，為被告與甲○○
    之族親尤霧之遺產。
  (六)系爭土地西側直接毗鄰彰化縣鹿港鎮○○路。
  (七)系爭土地96年1月申報地價為每平方公尺2,480元。
五、兩造爭執事項：
  (一)被告占用系爭土地是否屬於無權占有？是否構成不當得利？
  (二)原告訴請被告拆屋還地及給付相當於租金之不當得利，是否
    有據？
六、按「所有人對於無權占有或侵奪其所有物者，得請求返還之
    。對於妨害其所有權者，得請求除去之。」民法第767條第1
    項前段、中段定有明文。次按以無權占有為原因，請求返還
    所有物之訴，被告對原告就其物有所有權存在之事實無爭執
    ，而僅以非無權占有為抗辯者，原告於被告無權占有之事實
    ，無舉證責任。被告應就其取得占有，係有正當權源之事實
    證明之。如不能證明，則應認原告之請求為有理由（最高法
    院72年台上字第1552號民事判決要旨參照）。經查：原告主
    張被告在系爭土地上建造系爭建物，並占用系爭土地各情，
    除為被告所不爭執外，亦據本院會同兩造及彰化縣鹿港地政
    事務所派員履勘現場屬實，分別製作勘驗筆錄、現場簡圖及
    土地複丈成果圖附卷可稽，復有原告所提彩色列印照片在卷
    存參。至於被告雖辯稱其向甲○○承租土地，並代繳地價稅
    ，復以相關地價稅資料向戶政機關申請門牌初編云云，是其
    真意應屬抗辯非無權占有。惟查：依據證人甲○○於本院審
    理時證稱：永安段3223地號土地是尤霧所遺留，其將3223地
    號土地出租予被告，月租2千元，系爭建物非其興建，稅籍
    資料應係稅務機關逕行調查等語（本院99年3月17日言詞辯
    論筆錄參照）。基此，可知被告係向甲○○承租標的應為永
    安段3223地號土地，而非系爭土地無訛。再者，甲○○既非
    原告之前手，自無買賣不破租賃規定之適用，則基於債之相
    對性原則，亦不得以此租賃關係對抗原告。況且，被告資為
    有權占有之防禦方法，厥為代繳地價稅，並以該地價稅資料
    申請門牌初編等事由，然此等事由顯然不得資為有權占有之
    合法依據，尚無疑義。此外，被告復未能提出具體證據，證
    明其有何正當使用權源，依上規定及說明，原告主張被告無
    權占有系爭土地，故應負拆屋還地之責任，自無不合，洵堪
    採認。
七、按「無法律上之原因而受利益，致他人受損害者，應返還其
    利益。」，民法第179條前段定有明文。無權占有他人房屋
    或土地，可能獲得相當於法定租金之利益，為社會通常之觀
    念。又原告為系爭土地之共有人，得行使所有人之權利，自
    得享有民法第765條所規定之使用收益權，並排除他人干涉
    之權利。茲因被告無權占用系爭土地，無法律上之原因而獲
    得相當於租金之利益，致原告受損害，原告自得依不當得利
    之法律關係，請求被告返還相當於租金之數額。次按城市地
    方房屋之租金，以不超過土地及其建築物申報總價額年息百
    分之10為限，租用基地建築房屋亦準用之，土地法第97條第
    1項、第105條分別定有明文。租金之數額，尚須斟酌地理之
    位置，工商業繁榮之程度，承租人利用之經濟價值及所受利
    益等項，並與鄰近租金相比較以為決定之。經查：被告無權
    占有系爭土地，於系爭建物拆除及系爭土地返還前，致原告
    受有相當於租金之利益，並使原告無法利用受有損害，至為
    顯然。依上規定及說明，原告自得請求自其取得系爭土地所
    有權之日即98年5月1日起，被告應給付依申報地價計算相當
    於租金之利益或損害賠償。爰斟酌系爭土地西側直接毗鄰彰
    化縣鹿港鎮○○路，交通極為便利，且其地形尚屬方正，及
    被告利用系爭土地之經濟價值及所受利益各情，因認原告主
    張依土地法規定之上限即申報地價年息百分之10，據以核算
    相當於租金之利益或損害賠償金額，尚無不當。茲以被告占
    用系爭土地之面積為377.76平方公尺，併依系爭土地96年1
    月申報地價為每平方公尺2,480元之標準，核算出原告2人各
    得請求被告按月給付相當於租金之不當得利金額為3,904 元
    （計算式：377.76×2,480×0.1÷12÷2≒3,904，元以下四
    捨五入）。
八、從而，原告依據民法第767條第1項前段、中段、第179條前
    段等規定，即本於所有人物上請求權、返還不當得利等法律
    關係，請求判決如主文第1、2項所示，為有理由，應予准許
    。
九、原告陳明願供擔保聲請宣告假執行，經核於法洵無不合，爰
    酌定相當擔保金額准許之，並准被告預供擔保而免為假執行
    。
十、本件事證已臻明確，兩造其餘攻擊防禦方法及舉證，經審酌
    後於判決結果不生影響，爰不再贅詞論列。
十一、訴訟費用負擔之依據：民事訴訟法第第78條。
中    華    民    國    99    年    3     月    26    日
                民事第一庭      法  官  陳正禧
以上正本係照原本作成。
如對本判決不服，得於判決送達後20日內向本院提出上訴狀。（
須附繕本）
中    華    民    國    99    年    3     月    26    日
                                書記官  莊素美

司法院資訊處製作；財團法人民間司法改革基金會備份。
